臺灣臺中地方法院刑事判決
110年度易字第77號
公  訴  人  臺灣臺中地方檢察署檢察官
被      告  廖允收


上列被告因詐欺案件，經檢察官提起公訴（109年度偵字第36732
號），本院判決如下：
    主    文
廖允收無罪。
    理    由
一、公訴意旨略以：被告廖允收於民國109年7月中旬受蘇献全委
    託代為向呂錦隆收取債務新臺幣（下同）200萬元，呂錦隆
    於同年月14日，給付50萬元現金予廖允收，被告廖允收與蘇
    献全間為了收取債務之抽成比例有所爭議，蘇献全於同年月
    17日，以電話向被告廖允收表明終止委託廖允收再向呂錦隆
    收取剩餘150萬元債務，被告廖允收明知此事，竟意圖為自
    己不法所有，基於詐欺之犯意，於同年月24日，仍向呂錦隆
    收取剩餘債務，致呂錦隆陷於錯誤，因而於同年月25日交付
    50萬元現金予被告廖允收。因認被告涉犯刑法第339條第1項
    之詐欺取財罪嫌等語。
二、按：
　㈠犯罪事實應依證據認定之，無證據不得認定犯罪事實；不能
    證明被告犯罪者，應諭知無罪之判決，刑事訴訟法第154條
    第2項、第301條第1項分別定有明文。又事實之認定，應憑
    證據，所謂證據，須適於為被告犯罪事實之證明者，始得採
    為斷罪資料，如未能發現相當證據，或證據不足以證明，自
    不能以推測或擬制之方法以為裁判基礎；又認定不利於被告
    之事實，須依積極證據，苟積極證據不足為不利於被告事實
    之認定時，即應為有利於被告之認定，更不必有何有利之證
    據。刑事訴訟法第161條第1項規定：檢察官就被告犯罪事實
    ，應負舉證責任，並指出證明之方法。因此，檢察官對於起
    訴之犯罪事實，應負提出證據及說服之實質舉證責任。倘其
    所提出之證據，不足為被告有罪之積極證明，或其指出證明
    之方法，無從說服法院以形成被告有罪之心證，基於無罪推
    定之原則，自應為被告無罪判決之諭知（最高法院30年上字
    第816號、40年台上字第86號及92年台上字第128號判決意旨
    參照)。
　㈡刑法上詐欺罪之成立，要以加害者有不法得財或得利之意思
    而實施詐欺行為，被害者因此行為，致表意有所錯誤而為財
    產上處分，受有損害，且加害者所用行為，堪認為詐術者，
    始足當之，亦據最高法院46年度台上字第260 號判決闡釋甚
    明，從而行為人如非自始基於不法得財或得利之意圖，客觀
    上無施用詐術之行為，或並無損害發生，或者所受損害，非
    由欺罔行為陷於錯誤所致，均不得遽以詐欺罪相繩。
三、公訴意旨認被告廖允收涉犯刑法第339條第1項之詐欺取財罪
    嫌，主要係以被告自承其不同意證人蘇献全終止委託其向證
    人呂錦隆收取款項之表示，仍向證人呂錦隆收取50萬元之事
    實、證人呂錦隆、蘇献全之證述及通訊軟體對話紀錄等資料
    為主要論據。
四、訊據被告廖允收固不否認有於前揭時間，向證人呂錦隆收取
    50萬元等情，惟堅詞否認有何詐欺取財之犯行，被告辯稱：
    其已與證人呂錦隆談妥以200萬元處理呂錦隆與蘇献全間積
    欠多年之362萬元債務，本來第一次要給付100萬元，但是呂
    錦隆錢不夠，故先收取50萬元，其餘50萬元已另行約好時間
    ，時間到了，呂錦隆叫其去公司收取50萬元，也很明白講說
    「當初就是你（被告廖允收）處理這件事，我對你，任何人
    我就不跟他」，證人蘇献全稱有打電話給花都的會計或總經
    理，然該筆款項並非公司的債務，是證人呂錦隆私人欠款。
    其第二次向證人呂錦隆收取之50萬元，亦無佔為己有之意，
    其當時有打電話給蘇献全說已收回50萬元，要拿過去給他，
    因為那時候大家有點誤會，故證人蘇献全說「不用，該你的
    你拿」等語。經查：
　㈠本案被告確有受證人蘇献全之委託處理蘇献全與呂錦隆之債
    務，且其與證人呂錦隆達成協議由證人呂錦隆以200萬元之
    數額清償原積欠證人蘇献全362萬元之債務，嗣被告於109年
    7月14日、24日先後向證人呂錦隆收取50萬元等情，業據被
    告陳明在卷（見他字卷第35至37頁、本院卷第48至51頁），
    核與證人蘇献全、呂錦隆之證述相符，證人蘇献全於偵查中
    證稱：呂錦隆欠其362萬元，一開始因為大家在聊天，被告
    說他認識呂錦隆的上司，就是舞廳的老闆，說要幫伊處理呂
    錦隆的債務，伊有同意被告幫伊處理。最後這筆債權債務用
    200萬元處理，被告跟呂錦隆談好要用200萬處理這筆債務；
    伊有同意以上開金額處理債務；被告第1次收取50萬元後有
    交予伊，伊有給被告10萬元，又隔一星期，被告打電話給伊
    說他又收50萬元，伊叫被告把錢拿去還等語（見他字卷第43
    至44頁、本院卷第105至109頁）；證人呂錦隆於偵查中證稱
    ：當時是欠蘇献全265萬元，另有100萬元的簽單，從2003年
    欠到現在；被告當時有說是代表蘇献全來協議，全部以200
    萬元處理，但要分期；被告有拿本票影本來，蘇献全與被告
    在其第一次交付50萬元前有去其上班的地方喝酒，蘇献全有
    說債務的事交給被告處理，也知道總數是200萬元以分期付
    款的方式處理。其在109年7月25日第二次拿50萬元給被告，
    蘇献全是在其第二次交50萬元給被告之後，又找他人來催討
    ，其說已經給50萬元給被告等語（見他字卷第36頁），是此
    部分之事實，應堪認定。
　㈡本案所應審究者，應係被告有無意圖為自己不法所有，而向
    證人呂錦隆施用詐術，致呂錦隆受有損害等情：
　⒈被告於警詢、偵查及本院審理時均供稱：其受證人蘇献全之
    委託處理蘇献全與呂錦隆間債務，且其於第二次向證人呂錦
    隆收取50萬元後，隨即與證人蘇献全聯繫，表示要將50萬元
    拿給證人蘇献全等語（見他字卷第36頁、本院卷第48頁、第
    145至146頁），核與證人蘇献全於偵查及本院審理證述相符
    ，證人蘇献全證稱：被告打電話給伊，表示又收50萬元，伊
    告知被告把錢拿去還給呂錦隆等語（見偵卷第43至44頁），
    復於本院審理時證稱：被告有將第一筆50萬元收到交給伊，
    然後伊拿10萬元給被告，接下來又有50萬，當時是說200萬
    是100萬元的現金，100萬的支票一個月分期付款10萬元，怎
    麼沒有支票十張，伊就對被告說那就還給呂錦隆，呂錦隆沒
    有辦法一次付給伊，伊就不要給呂錦隆折價；第二筆50萬元
    ，被告有打電話給伊說有收到了，現金在他那裡；第二次50
    萬伊是聽被告講的，是呂錦隆自動給被告，被告有打電話給
    伊說50萬在他那裡，他要拿給伊等語（見本院卷第106至109
    頁）。從而，被告陳稱其於收受證人呂錦隆所交付之款項後
    ，確有立即告知證人蘇献全，並表示要將收取之款項交予證
    人蘇献全等情，應屬真實可採，亦可證被告確係以證人蘇献
    全受任人之地位自居，代證人蘇献全處理債務、收取款項，
    並在收取證人呂錦隆清償債務之款項後，隨即通知證人蘇献
    全，表示要將款項交予伊。衡諸常情，倘若被告果有詐取呂
    錦隆財物之意，豈會於收得款項之後，主動告知證人蘇献全
    並表示欲將財物交付等情，故由被告前開所為，實難認其有
    何不法所有之意圖。
  ⒉次查，證人呂錦隆與蘇献全間之債務確以200萬元達成和解，
    且證人呂錦隆先後交付被告共計100萬元之款項，亦已確實
    生清償債務之效力乙節，業經證人蘇献全證述在卷，證人蘇
    献全證稱：伊事後聽會計說，有四個人去花都喝酒，喝酒的
    時候，伊有說要給被告三成佣金，伊事後才知道，伊說既然
    有講，200萬部分應有60萬元給被告，只是呂錦隆尚有100萬
    元沒有給伊等語；伊已與被告和解，彼此債務也都釐清。第
    一次被告有給伊50萬元，伊給被告10萬元，第二次被告打電
    話給伊，說錢在他那裡，伊要被告拿回去還給呂錦隆。後來
    講清楚，佣金三成因為伊喝酒忘記了，但當時確實有承諾要
    給被告三成佣金，就是60萬元，所以第二次收得的50萬元給
    被告當佣金，呂錦隆尚欠伊100萬元等語（見本院卷第109至
    110頁、第139至140頁）。由此可知，證人呂錦隆所交付之1
    00萬元確實已生清償債務之效力，故對於證人呂錦隆而言，
    其第二次交與被告50萬元部分，亦未對其致生任何損害。
  ⒊至檢察官以被告明知蘇献全已於109年7月17日以電話向被告
    終止委託其再向證人呂錦隆收取剩餘款項，竟仍向呂錦隆表
    明為係受證人蘇献全所託收取，而認被告有施用詐術乙節，
    被告亦不否認證人蘇献全曾於其第一次收取50萬元後，向其
    表示不要其再處理該筆債務等情，並供稱：證人蘇献全係因
    報酬的問題過河拆橋；證人蘇献全當初有答應要給其3成報
    酬，但證人蘇献全忘記了，所以造成誤會，後來打電話給其
    說不要再去跟證人呂錦隆收，但是證人呂錦隆是對其，依其
    所提出的帳單及債權委託書；後面的50萬元早就跟呂錦隆講
    好，呂錦隆才會叫其去公司收，並非其主動去收等語（見他
    字卷第36頁、本院卷第48至51頁、第114、145頁），核與證
    人蘇献全所證相符。此雖可證明證人蘇献全確有以電話向被
    告表示終止委任關係，惟縱然被告明知已遭證人蘇献全終止
    委任而已無代理權限，卻仍於前揭時、地向證人呂錦隆收取
    50萬元，但被告既無不法所有之意圖，亦未造成證人呂錦隆
    之損害（業經本院認定如前），揆諸前揭最高法院裁判意旨
    ，尚無從遽以詐欺罪相繩。
  ⒋綜前所述，被告向證人呂錦隆收取款項乃出於其自認仍受證
    人蘇献全之委任，且被告於第二次收取50萬元之後，亦隨即
    告知證人蘇献全，並欲將款項交予證人蘇献全，惟為證人蘇
    献全所拒，由被告前開舉止以觀，其於收取款項之初，並無
    不法所有之意圖甚明，況本案對證人呂錦隆亦未造成任何損
    害，實難認被告所為已該當於詐欺取財罪之構成要件。
五、綜上所述，檢察官起訴被告涉犯詐欺取財犯行所舉之證據，
    仍存有合理懷疑，尚未達通常一般之人均不致於有所懷疑，
    而得確信其為真實之程度者，致使本院無從形成有罪之確信
    ，則依罪證有疑利於被告之原則，即不得遽為不利被告之認
    定。揆諸首揭說明，被告此部分之犯罪尚屬不能證明，依法
    應為其無罪之諭知，以昭審慎。
據上論斷，應依刑事訴訟法第301條第1項，判決如主文。
本案經檢察官何宗霖提起公訴，檢察官黃芝瑋到庭執行職務。
中　　華　　民　　國　　110 　年　　10　　月　　6 　　日
                  刑事第八庭   審判長法  官  高思大
　　　　　　　　　                   法  官  王靖茹
                   　　　　　　　　　法  官  江文玉
以上正本證明與原本無異。
如不服本判決應於收受判決後20日內向本院提出上訴書狀，並應
敘述具體理由；其未敘述上訴理由者，應於上訴期間屆滿後20日
內向本院補提理由書（均須按他造當事人之人數附繕本）「切勿
逕送上級法院」。
告訴人或被害人如不服判決，應備理由具狀向檢察官請求上訴，
上訴期間之計算，以檢察官收受判決正本之日起算。
                                      書記官  黃珮華
中　　華　　民　　國　　110 　年　　10　　月　　7 　　日